臺灣新北地方法院民事判決
111年度訴字第348號
原      告  謝彩渝  

訴訟代理人  張育銜律師
被      告  黃火炎  


            黃秀滿  

上列當事人間請求確認抵押權不存在事件，經本院於民國111年6
月15日言詞辯論終結，判決如下：
    主      文
原告之訴駁回。
訴訟費用由原告負擔。
    事實及理由
壹、程序方面：
　　按確認法律關係之訴，非原告有即受確認判決之法律上利益
    者，不得提起之，民事訴訟法第247 條第1 項前段定有明文
    。所謂即受確認判決之法律上利益，係指法律關係之存否不
    明確，原告主觀上認其在法律上之地位有不安之狀態存在，
    且此種不安之狀態，能以確認判決將之除去者而言（最高法
    院52年度台上字第1240號判決意旨參照）。經查，本件原告
    起訴主張被告間就附表所示之抵押權登記（下稱系爭抵押權
    ）及所擔保債權（下稱系爭擔保債權）不存在，既為被告否
    認，且倘若系爭抵押權及系爭擔保債權存在者，將影響原告
    對被告黃火炎鈞院109年度婚字第727號離婚暨夫妻剩餘財產
    分配等事件，所得分配之剩餘財產分配數額，且被告黃火炎
    因積欠訴外人新北市土城農會（下稱土城農會）貸款未清償
    ，致附表所示之不動產（下稱系爭不動產）經鈞院110年度
    司執字第18387號拍定，因被告黃秀滿以系爭抵押權參與分
    配，對原告在法律上之地位確有不安狀況，則原告主觀上認
    其法律上之地位有不安之狀態，且此不安狀態得以本件確認
    判決除去，而提起本件確認之訴，自有受確認判決之法律上
    利益。是以，揆諸前揭規定及說明，原告提起本件訴訟，應
    有確認利益，合先敘明。
貳、實體方面：
一、原告方面：
㈠、原告與被告黃火炎於民國61年間結婚，婚後未約定夫妻財產
    制，且於婚姻關係存續期間共同協力購入系爭不動產，並登
    記為被告黃火炎所有。詎料，被告黃火炎於106年6月間即逕
    自離家，經原告子女告知始知其與訴外人蔡春敏在外同居，
    原告遂於109年6月間提起離婚暨夫妻剩餘財產分配訴訟（離
    婚部分經雙方於110年7月27日業已和解，下稱婚姻事件），
    而於原告提起婚姻事件前，為保全得分配之夫妻剩餘財產，
    曾於109年2月間聲請假扣押，被告黃火炎竟於109年3月18日
    將系爭不動產設定系爭抵押權予被告黃秀滿，顯係被告黃火
    炎為減少其婚後財產而與被告黃秀滿成立虛假債權債務關係
    ，依民法第87條第1項規定，系爭抵押權及系爭擔保債權均
    無效而不存在。
㈡、併聲明：
1、確認被告間就系爭不動產上所設定系爭抵押權及系爭擔保債
   權均不存在。
2、訴訟費用由被告連帶負擔。
二、被告方面：
㈠、系爭不動產係被告黃火炎之父親出資頭期款購買，並由被告
    黃火炎繳納房貸。
㈡、被告間於109年間確實有500萬元借貸（即系爭擔保債權）並
    為系爭抵押權，雙方約定被告黃秀滿出借500萬元給被告黃
    火炎，並分2次支付，先於109年3月14日委請代書辦理系爭
    抵押權登記並交付國泰銀行丹鳳分行帳號：000-00-000000-
    0號、面額新臺幣（下同）300萬元支票1紙（下稱系爭支票
    ）給被告黃火炎，嗣系爭抵押權登記完成後，被告黃秀滿再
    以上開銀行帳號轉匯200萬元給被告黃火炎，且約定利息為
    每月10日前支付3萬元並匯款至被告黃秀滿新莊區農會西盛
    分行帳戶，被告黃火炎自109年4月起至109年9月止共6個月
    支付利息合計18萬元，但因系爭不動產遭法院拍賣而未再支
    付利息，並經鈞院拍賣後為債權分配，被告黃秀滿列為第二
    順位，卻因原告提起本件訴訟，致被告黃秀滿迄今尚未領得
    分配款。
㈢、被告黃秀滿係有資力而得以出借款項給被告黃火炎，從年輕
    工作存錢至今，且做過大家樂，錢不會存銀行，而被告黃火
    炎因罹癌而日後需醫療費用、照顧費用等支出，並因被告黃
    火炎之子女不願意照顧被告黃火炎，被告黃火炎始向被告黃
    秀滿借款500萬元並以系爭不動產設定系爭抵押權，因系爭
    不動產除清償土城農會貸款外尚有餘額可以清償給被告黃秀
    滿，不致於生後留下債務。故被告間系爭抵押權及系爭擔保
    債權確實存在，並非通謀虛偽意思表示。
㈣、併聲明：
1、原告之訴駁回。
2、訴訟費用由原告負擔。
三、本院得心證之理由：
㈠、經查，原告與被告黃火炎於61年間結婚，並於婚姻關係存續
    中購入系爭不動產且登記在被告黃火炎名下，嗣原告於109
    年6月間提起婚姻事件（110年7月27日業已和解），而於原
    告提起婚姻事件前，為保全得分配之夫妻財產剩餘財產，曾
    於109年2月間聲請假扣押，經本院以109年度司家全字第2號
    裁定准供擔保後假扣押，並由本院以109年度司執全字第193
    號強制執行程序假扣押系爭不動產，及系爭不動產於109年
    間以被告間有借款500萬元（即系爭擔保債權）而為系爭抵
    押權登記，以及系爭不動產因土城農會聲請強制執行而遭拍
    定（110年度司執字第18398號），被告黃秀滿以系爭抵押權
    及原告以前開假扣押債權參與分配，且系爭抵押權因此塗銷
    等情，此有系爭不動產登記謄本暨異動索引、和解筆錄及系
    爭抵押權登記申請書暨所附資料（見本院卷第19至29頁、限
    閱卷第17至51頁）可證，並經本院調閱前開執行卷宗核閱屬
    實，且為兩造所不爭執，則上開事實，洵堪採認無訛。
㈡、原告主張被告間所為系爭抵押權及系爭擔保債權為渠等間通
    謀虛偽意思表示，依民法第87條第1項規定而屬無效，請求
    確認系爭抵押權及系爭擔保債權不存等語，為被告否認，並
    以前詞置辯。是以，本件爭點在於：原告主張被告間所為系
    爭抵押權及系爭擔保債權為渠等間通謀虛偽意思表示，依民
    法第87條第1項規定而屬無效，是否有理由？茲論述如下。
㈢、按表意人與相對人通謀而為虛偽意思表示者，其意思表示無
    效，民法第87條第1項定有明文。所謂通謀虛偽意思表示，
    係指表意人與相對人雙方互相故意為不符真意之表示而言，
    故相對人不僅須知表意人非真意，並須就表意人非真意之表
    示相與為非真意之合意，始為相當。且不得僅因契約當事人
    間有特殊親誼關係，或借款之交付不實，即謂該契約係通謀
    虛偽意思表示。次按當事人主張有利於己之事實者，就其事
    實有舉證之責任。民事訴訟法第277條前段定有明文。又第
    三人主張表意人與相對人通謀而為虛偽意思表示者，該第三
    人應負舉證之責（最高法院48年台上字第29號裁判意旨參照
    ）。是以，本件原告主張被告間500萬元借貸關係之債權行
    為及系爭抵押權之物權行為，係通謀虛偽意思表示而無效，
    依前說明，應由原告負舉證之責。
㈣、經查：
1、被告間於109年3月14日為500萬元借款約定，即被告黃火炎向
   被告黃秀滿借貸500萬元，被告黃秀滿於109年3月14日交付系
   爭支票、109年3月24日匯款200萬元至被告黃火炎銀行帳戶，
   並以系爭不動產設定系爭抵押權，借款期限自109年3月14日
   起至110年3月16日止，每月10日給付3萬元利息，且被告黃火
   炎自109年4月起至109年9月止共6個月支付利息18萬元等情，
   此有存摺明細、郵政跨行匯款申請書、借款契約書（兼作借
   據）、系爭支票（見本院卷第127至149、155至177頁）為證
   ，是被告間就借款500萬元及借款期間等必要之點彼此間意思
   表示已屬一致，且被告黃秀滿依約交付借款500萬元予被告黃
   火炎受領，500萬元借貸契約即有效成立，並核與系爭抵押權
   設定之約定即如附表所示內容相合。準此，被告稱渠等間確
   有500萬元借貸關係及系爭抵押權約定存在而非通謀虛偽意思
   表示等節，堪以採信。
2、至原告雖主張其於109年2月間聲請假扣押後，被告間始為系
   爭抵押權云云，但觀諸本院109年度司執全字第193號假扣押
   卷宗及索引卡查詢-當事人姓名查詢（見限閱卷第55頁），可
   知，原告於109年3月2日向本院聲請假扣押，經本院於同年4
   月13日以109年度司家全字第2號裁定准許原告以30萬元為被
   黃火炎告供擔保後，得對於被告黃火炎之財產在300萬元範圍
   內為假扣押，經原告於同年月21日提存30萬元後於同日持前
   開假扣押裁定向本院聲請假扣押系爭不動產，斯時系爭抵押
   權早已完成登記（即109年3月18日）在案，況且，原告自承
   伊於109年6月間提起婚姻事件等語，核與上開索引卡相合，
   是原告係於109年6月29日提起婚姻事件（109年度家調字第10
   65號），益徵於系爭抵押權設定時，被告黃火炎對於原告欲
   提起婚姻事件或假扣押事件並無從知悉，自難逕謂被告黃火
   炎係欲規避上開假扣押債權即夫妻剩餘財產分配請求權而與
   被告黃秀滿通謀虛偽為系爭抵押權及系爭擔保債權。
4、再者，被告黃火炎於107至109年間，有薪資所得分別為47,05
   6元、153,600元、287,500元及股利憑單2,313元、12,380元
   、12,600元，以及名下有苗栗土地6筆價值約56萬餘元及汽車
   1輛（108年份），此有財產清冊（見限閱卷第59至69頁）可
   證，足認被告黃火炎之財產所得並不豐厚，則其辯稱因伊罹
   癌而需醫療費及生活費，始向被告黃秀滿借款並以系爭不動
   產設定系爭抵押權作為擔保等語，並非無據。又觀諸被告黃
   秀滿財產清冊及其所提出存摺、保單，以及南山人壽保險股
   份有限公司函覆暨所附資料、國泰人壽保險股份有限公司函
   覆暨所附資料（見限閱卷第73至135、141至155頁），可見被
   告黃秀滿107至109年間，所得總額約40萬餘元、40萬餘元、5
   6萬餘元，以及名下有土地及房屋各1筆、汽車1輛（104年份
   ）及股票等財產總額約220萬餘元，並有多筆人壽保險，且多
   為投資型保單（見本院卷第229至230頁），足認被告黃秀滿
   之財產資力頗豐，則被告黃秀滿辯稱伊有資力出借款項給被
   告黃火炎，伊從年輕工作存錢至今，且做過大家樂，錢不會
   存銀行等語，即屬有據。因此，原告徒以被告黃秀滿帳戶存
   入300萬元、200萬元及被告黃火炎收到後旋即提領300萬元、
   147萬元而主張被告黃秀滿收受不明資金來源300萬元，及被
   告黃火炎收到300萬元後提領出交予被告黃秀滿，被告黃秀滿
   再以此筆款項中200萬元匯給被告黃火炎，被告黃火炎收到後
   將147萬元交予被告黃秀滿，餘款作為被告黃火炎支付利息云
   云，復未提出積極證據以實其說，純屬原告個人主觀臆測之
   詞，委無足採。
四、綜上所述，原告主張被告間所為系爭抵押權及系爭擔保債權
    為渠等間通謀虛偽意思表示，依民法第87條第1項規定而屬
    無效，請求確認系爭抵押權及系爭擔保債權不存在等語，為
    無理由，應予駁回。
五、本件事證已臻明確，至於兩造其餘之攻擊或防禦方法及所提
    出之證據，經本院斟酌後，認為均不足以影響本判決之結果
    ，自無一一詳予論駁之必要，併此敘明。
六、本件訴訟費用負擔之依據：民事訴訟法第78條。
中　　華　　民　　國　　111 　年　　6 　　月　　29　　日
                  民事第三庭    法　官　饒金鳳
以上正本係照原本作成
如對本判決上訴，須於判決送達後20日內向本院提出上訴狀。如
委任律師提起上訴者，應一併繳納上訴審裁判費。
中　　華　　民　　國　　111 　年　　6 　　月　　29　　日
                                書記官　廖美紅
附表：  
編號 土地、建物 抵押權登記  1 新北市○○區○○段000000地號土地（權利範圍：1/5） 權利種類：最高限額抵押權 受理機關：新北市板橋地政事務所 登記日期：109年3月18日 字號：板登字第056330號 權利人：黃秀滿 債權額比例：全部 擔保債權總金額：550萬元 擔保債權種類及範圍：擔保債務人對抵押權人現在（包括過去所負現在尚未清償）及將來在本抵押權設定契約約書所定最高限額抵押權內所負之債務，包括借款、票據、保證、違約金、抵押權人所墊付擔保物之費用及實行抵押權之費用 擔保債權確定期日：110年3月16日 清償日期：依照各個債務契約所約定之清償日期 利息（率）：依照各個債務契約所約定之利息 遲延利息（率）：無 違約金：依照各個債務契約所約定之違約金暨收標準計算 其他擔保範圍約定：⒈取得執行名義費用。⒉保全抵押物之費用。⒊因債務不履行而發生之損害賠償。⒋因辦理債務人語抵押權人約定之擔保債權種類及範圍所生之手續費用。⒌抵押權人墊付抵押物之保險費及按墊付日抵押權人基準利率計算之利息。 債務人及債務額比例：黃火炎，債務額比例全部  2 新北市○○區○○段0000○號建物（即門牌號碼：新北市○○區○○路0段00巷00弄0○0號，權利範圍：1/1）